`臺灣臺北地方法院民事判決　九十年度重訴字第一八四三號
　　原　　　告　丙○○
　　　　　　　　丁○○
　　　　　　　　庚○○○
　　　　　　　　甲○○
　　　　　　　　乙○○
　　　　　　　　己○○
　　　　　　　　壬○○
　　　　　　　　辛○○
右當事人間請求給付報酬事件，本院判決如左：
    主      文
被告戊○○應給付原告丙○○新台幣壹佰貳拾萬元，及自民國九十年十一月十四日起
至清償日止，按年息百分之五計算之利息。
被告己○○應給付原告丁○○新台幣壹佰貳拾萬元，及自民國九十年十一月十四日起
至清償日止，按年息百分之五計算之利息。
被告壬○○應給付原告庚○○○新台幣陸拾萬元，及自民國九十年八月八日起至清償
日止，按年息百分之五計算之利息。
被告壬○○應給付原告甲○○新台幣壹佰貳拾萬元，及自民國九十年八月八日起至清
償日止，按年息百分之五計算之利息。
被告辛○○應給付原告乙○○新台幣壹佰貳拾萬元，及自民國九十年八月八日起至清
償日止，按年息百分之五計算之利息。
原告其餘請求駁回。
訴訟費用由被告負擔二分之一，餘由原告負擔。
本判決第一、二、四、五項於原告丙○○、丁○○、甲○○、乙○○各以新台幣肆拾
萬元供擔保後，得假執行。
本判決第三項於原告庚○○○以新台幣貳拾萬元供擔保後，得假執行。
原告其餘假執行之聲請駁回。
    事      實
甲、原告方面：
壹、聲明：
一、被告戊○○應給付原告丙○○新台幣（下同）二百四十六萬元，及自起訴狀繕本
    送達之翌日起至清償日止，按年息百分之五計算之利息。
二、被告己○○應給付原告丁○○二百四十六萬元，及自起訴狀繕本送達之翌日起至
    清償日止，按年息百分之五計算之利息。
三、被告壬○○應給付原告庚○○○一百二十三萬元，及自起訴狀繕本送達之翌日起
    至清償日止，按年息百分之五計算之利息。
四、被告壬○○應給付原告甲○○二百四十六萬元，及自起訴狀繕本送達之翌日起至
    清償日止，按年息百分之五計算之利息。
五、被告辛○○應給付原告乙○○二百四十六萬元，及自起訴狀繕本送達之翌日起至
    清償日止，按年息百分之五計算之利息。
六、前開五項聲明原告願供擔保，請准宣告假執行。
貳、陳述：
一、被告四人均為中華電信股份有限公司（下稱中華電信公司）南區分公司之員工，
    因民國八十八年間中華電信公司開始民營化後將發放員工配股，遂分別於八十九
    年三月、四月間透過第三人別特利股份有限公司（下稱別特利公司）之介紹，將
    其所得認股之股份分別轉讓予原告丙○○等人，並分別與原告簽訂「股票轉讓合
    約書」，依該合約書第二條之約定，被告應於中華電信公司開始發放員工可分配
    之股票時，負責繳納股款，並自股票發放（即被告取得股票）作業日起算七日內
    將取得股票蓋妥印章等過戶資料交付原告。
二、原告五人依約將申購股款之價金合計四百三十二萬元交付訴外人林仁傑，由林仁
    傑委請其子之女友許維臻以匯款方式匯予別特利公司之職員呂恩鴻帳戶內，以代
    原告交付予被告等人。詎料八十九年十二月間中華電信公司開始釋股後，被告竟
    未依約完成認股手續並交付股票予原告，原告等人苦候無著，曾發函催促被告履
    約，惟仍未獲置理，依股票轉讓合約書第四條約定：「乙方（即被告）承諾屆時
    股票轉讓交割需無條件配合，若有違反（含員工中途離職、退休）乙方需賠償甲
    方一切損失，包括甲方（即原告）所支付申購之股款與本申購案有關之費用每張
    （壹仟股）以新台幣壹拾伍萬元整為賠償金額。」本件因被告違約無法完成認股
    手續交付股票予原告，則依上開契約書第四條之約定，被告需賠償原告之一切損
    失，包括原告前已交付之金錢，以及以每張十五萬元計算之賠償金（詳如附表一
    、二所示），爰依據股票轉讓合約書第四條請求判如訴之聲明所示。
三、對被告抗辯所為之陳述：
（一）被告等人對於買賣契約書等文件上之簽名自認為真：本件被告壬○○、辛○○
      對於原告所提之股票買賣契約書內含之證明書、股票轉讓合約書、保管條、切
      結書、授權書、印鑑證明、在職證明書、戶口名簿、身分證影本等資料均自認
      「保管條上的印章是我的沒錯」、「簽名是我簽的」等語（參鈞院九十年八月
      二十一日言詞辯論筆錄），因之本件系爭股票買賣契約書之真正應無庸置疑。
（二）兩造均係透過第三人媒介而締約：按被告係透過第三人張滿豐之介紹，而為系
      爭股票買賣契約書之簽訂，已如被告及證人張滿豐所述，而原告等人亦因友人
      （即證人林仁傑）之子之女友許維臻之介紹而購買中華電信公司股票，買賣雙
      方透過呂恩鴻、沈尚群等人，並由林幸郎律師見證下完成契約之簽訂，當時原
      告即因見整份股票買賣契約書均有騎縫章，且有被告等人親自領取之印鑑證明
      書、在職證明書、身分證、戶口名簿等重要資料附於其內，並均有林幸郎律師
      之見證，應為真實，始同意購買，並透過許維臻統籌將價金匯予呂恩鴻再轉交
      被告，其間雖各自透過第三人之媒介，然並不影響兩造間買賣關係已經成立之
      事實。
（三）原告與被告間之買賣契約已成立：按當事人互相表示意思一致者，無論為明示
      或默示，契約即為成立；當事人就標的物及其價金互相同意時，買賣契約即為
      成立，民法第一百五十三條第一項、第三百四十五條第二項分別定有明文。又
      契約固須當事人互相表示意思一致始能成立，但所謂互相表示意思一致，並不
      限於當事人間直接為之，其由第三人為媒介而將各方為之意思表示從中傳達因
      而獲致意思表示一致者，仍不得謂契約並未成立，最高法院六十八年台上字第
      一五四號判例可資參照。經查，觀諸證人張滿豐、林仁傑、許維臻所為之證詞
      ，暨被告對於證人所言表示「無意見」等情，足證本件兩造之契約係透過中間
      人張滿豐、呂恩鴻、沈尚群、許維臻及林仁傑等人之介紹，始為契約之簽訂，
      被告對此亦知之甚詳。因此當中華電信公司開始釋股，被告卻未依約履行，由
      呂恩鴻代理原告等買主發函請求被告履約時，被告辛○○曾於八十九年十一月
      二十三日以台南郵局第三八六四號存證信函答稱：「按本人前經由張滿豐君介
      紹，由台端認購之中華電信股份有限公司股票，係該公司預計於九十年三月釋
      出者，於該公司將釋出該等股票時，本人當依約處理」等語，呂恩鴻獲悉後，
      特於八十九年十二月一日與買方介紹人兼代理人許維臻開會討論，並將該存證
      信函內容告予許維臻，此有被告所發之存證信函可資為憑。
（四）綜上，系爭股票買賣契約書等文件上之簽名與用印被告既自認確係本人所為，
      ，並對於透過張滿豐、呂恩鴻等人之居間介紹等情不爭執，則被告既然先行填
      具已擬定之股票買賣合約書等相關資料（買賣條件均已談妥）而於「賣方」欄
      簽名用印，解釋上足徵被告有透過第三人之媒介「向不特定人提出要約」，迨
      媒介者覓得買主即原告等人，各以九十六萬元（原告丙○○、丁○○、甲○○
      、乙○○）、四十八萬元（原告庚○○○）分別購買十張、五張中華電信公司
      股票，應認雙方已就系爭買賣標的物及價金相互同意，兩造間之買賣契約於焉
      成立。至於兩造是否各自透過他人從中介紹，而促成系爭契約之簽訂，乃兩造
      各自與該他人之內部關係和系爭契約之成立與生效均屬無涉，因之被告事後抗
      辯未與原告成立契約云云，自非可採。
（五）證人張滿豐關於「特別約定書」部分之陳述不實在：查本件原告所執之股票買
      賣契約書中，除股票轉讓合約書外，尚包括保管條、切結書、授權書、在職證
      明書、戶籍謄本、員工識別證影本、印鑑證明、戶口名簿等文件，並均有騎縫
      章可資核對，然證人張滿豐於鈞院審理時謊稱簽約當時尚有「特別約定書」云
      云，證人此部分之陳述與事實不符，蓋整份股票買賣契約書每頁均有蓋騎縫章
      ，且該騎縫章為被告之印鑑章，並均為連續，倘如被告或證人張滿豐所言，該
      契約書本有一張「特別約定書」遭抽出，則為何原告所執之契約書原本上所示
      之騎縫章皆為接續而不中斷？顯見證人此部分所述不實在。再觀諸證人張滿豐
      庭呈之「特別約定書」，其上文字均為打字，並無任何人之簽名或字跡，且證
      人張滿豐於原告訴訟代理人問：「員工在簽訂契約時有無蓋騎縫章？」時，答
      稱：「有的員工是當場與沈尚群簽好契約後，直接帶走的，就有蓋騎縫章。有
      的是委託我，將印章交給我，由沈尚群蓋騎縫章，我都有在場」等語（參鈞院
      九十年十月二十二日言詞辯論筆錄），該份契約書尚經林幸郎律師之見證，則
      果真張滿豐或中華電信公司本人均有在場，對於遭人「抽出」如此重大且影響
      整份契約書之效力之「特別約定書」，何以沒有立即察覺或提出抗議？且所有
      被告所簽之契約書均同此情形？又倘整份契約書被告等員工均無留存，被告或
      證人又何來該張庭呈之「特別約定書」？顯與常理不符，凡此，益證證人張滿
      豐關於此部分之陳述不實在。又本件介紹原告締約之證人許維臻於鈞院審理時
      ，亦證稱：當初並沒有附上特別約定書等語，足見被告及證人張滿豐所稱有特
      別約定書云云顯非真實，而不足採。
參：證據：提出股票轉讓合約書五份、中華電信公司證明書、匯款單二張、律師函、
    存證信函、別特利公司登記資料、協商會議紀錄為證，並聲請訊問證人林仁傑、
    呂恩鴻、許維臻。
乙、被告方面：
壹、被告戊○○、己○○方面：
    被告戊○○、己○○未於言詞辯論期日到場，亦未提出書狀作何聲明或陳述。
貳、被告辛○○、壬○○未於最後言詞辯論期日到場，據其以前到場所為之聲明及陳
    述如左：
一、聲明：駁回原告之訴及其假執行之聲請。
二、陳述：被告辛○○、壬○○並不認識原告，亦未曾收受原告交付之價金。又被告
    辛○○、壬○○只是將股票權利轉讓予證人張滿豐，因為當初並不知道股票的價
    格，所以約定由張滿豐提供資金予被告辛○○、壬○○承購，嗣因中華電信公司
    之政策有變，原要發五十張股票，但後來僅發幾百股，故張滿豐亦未將資金交予
    被告辛○○、壬○○。另系爭股票轉讓合約書的附件尚有特別約定書，原告並未
    提出。
參、證據：聲請訊問證人張滿豐。
    理      由
甲、程序方面：
一、按當事人得以合意定第一審管轄法院。但以關於由一定法律關係而生之訴訟為限
    。前項合意，應以文書證之，民事訴訟法第二十四條定有明文。依兩造所簽訂之
    股票轉讓合約書第八條約定，兩造合意以本院為第一審管轄法院，是原告向本院
    提起本件給付報酬之訴，核與首揭規定，尚無不合，本院就本件給付報酬之訴自
    有管轄權，合先敘明。
二、本件被告戊○○、己○○未於言詞辯論期日到場，被告辛○○、壬○○未於最後
    言詞辯論期日到場，核無民事訴訟法第三百八十六條所列各款情形，依原告之聲
    請，由其一造辯論而為判決。
乙、得心證之理由：
一、原告主張：被告四人均為中華電信公司南區分公司之員工，因八十八年間中華電
    信公司開始民營化後將發放員工配股，遂分別於八十九年三、四月間透過第三人
    別特利公司之介紹，將其所得認股之股份分別轉讓予原告丙○○等人，並分別與
    原告簽訂股票轉讓合約書，依該合約書第二條之約定，被告應於中華電信公司開
    始發放員工可分配之股票時，負責繳納股款，並自股票發放作業日起算七日內將
    取得股票蓋妥印章等過戶資料交付原告。又原告五人依約將申購股款之價金合計
    四百三十二萬元交付訴外人林仁傑，由林仁傑委請許維臻以匯款方式匯予別特利
    公司之職員呂恩鴻帳戶內，以代原告交付予被告等人。詎料八十九年十二月間中
    華電信公司開始釋股後，被告竟未依約完成認股手續並交付股票予原告，原告等
    人苦候無著，曾發函催促被告履約，惟仍未獲置理，依股權轉讓合約書第四條約
    定，被告需賠償原告之一切損失，包括原告前已交付之金錢，以及以每張一十五
    萬元計算之賠償金，爰依股權轉讓合約書第四條約定請求判如訴之聲明所示等語
    。
二、被告戊○○、己○○迄未有任何聲明和主張，且未提出任何證據供本院審酌；另
    被告辛○○、壬○○則以：被告辛○○、壬○○並不認識原告，亦未曾收受原告
    交付之價金。又被告辛○○、壬○○只是將股票權利轉讓予證人張滿豐，因為當
    初並不知道股票的價格，所以約定由張滿豐提供資金予被告辛○○、壬○○承購
    ，嗣因中華電信公司之政策有變，原要發五十張股票，但後來僅發幾百股，且張
    滿豐亦未將資金交予被告辛○○、壬○○。又系爭股票轉讓合約書的附件尚有特
    別約定書，原告並未提出等語置辯。
三、本件原告主張被告於八十九年三月、四月間透過第三人別特利公司之介紹，將其
    所得認股之股份分別轉讓予原告丙○○等人，並分別與原告簽訂股票轉讓合約書
    一節，業據其提出股票轉讓合約書五紙為證。被告辛○○、壬○○固不否認系爭
    股票轉讓合約書上乙方姓名欄「辛○○」、「壬○○」之簽名為其等親自簽署，
    但否認與原告乙○○、庚○○○、甲○○間有股票轉讓合約書所載之契約關係存
    在，並以前詞置辯。是本件首應審酌者即為兩造是否為系爭股票轉讓合約書之契
    約當事人？茲分述如下：
（一）按當事人互相表示意思一致者，無論為明示或默示，契約即為成立；當事人就
      標的物及其價金互相同意時，買賣契約即為成立，民法第一百五十三條第一項
      、第三百四十五條第二項分別定有明文。又契約固須當事人互相表示意思一致
      始能成立，但所謂互相表示意思一致，並不限於當事人間直接為之，其由第三
      人為媒介而將各方互為之意思表示從中傳達因而獲致意思表示一致者，仍不得
      謂契約並未成立（最高法院六十八年台上字第一五○四號判例意旨參照）。查
      被告辛○○、壬○○固否認曾與原告簽立系爭股票買賣契約云云，惟其對於原
      告所提出之股票買賣契約書及所附律師見證函、保管條、切結書之真正均不爭
      執，且證人即原告之前經手系爭股票買賣合約書之人張滿豐亦結證稱被告所販
      售者為股權，並因此而有上開股票轉讓合約書之簽訂及交付，又其於經手之際
      係取得每一張三千元之佣金等語（參本院九十年十月二十二日言詞辯論筆錄）
      ，參以於原告在前開合約書簽名之前，前開合約書雖迭歷多人經手，然其上甲
      方即買受人處仍屬空白各情，是由上可知本件交易型態，係由賣方即被告先行
      填具擬定之股票買賣契約相關資料（買賣標的物及價金均已特定），惟預留買
      方部分為空白，透過第三人媒介向不特定人提出要約，俟媒介者找著買方簽立
      契約時，應認雙方已就系爭買賣標的物及價金互相同意，買賣契約即為成立，
      故證人張滿豐及訴外人呂恩鴻等人均不過係居於中間介紹者之地位，為圖得介
      紹費而有仲介系爭股票轉讓合約之行為而已，是以本件買賣當事人，當係存在
      於兩造之間無疑，故被告辛○○、壬○○抗辯指稱兩造非本件股票權利買賣交
      易之當事人云云，即難採取。何況以被告辛○○、壬○○已逾不惑之年，並於
      中華電信公司服務甚久，有該公司員工在職證明書可按，自具一般社會交易經
      驗及能力無疑，觀其既於前述股票買賣契約書上即包含證明書、股票轉讓契約
      書、保管條、切結書股票讓渡附帶約定書均簽名並蓋用印鑑章，而獨留買方處
      空白，並未填入證人張滿豐之姓名，衡諸常情，當認其僅以證人張滿豐等人為
      媒介者之地位，俟媒介者尋獲有意洽購者願具名簽立契約之際，始合意成立系
      爭股票權利買賣契約，尚難認其真意係將股票出售予證人張滿豐，否則無異置
      前開合約書、保管條、切結書等私文書有關賣方、買方記載明文於不顧。
（二）至證人張滿豐雖證稱：當初僅是約定讓渡權利，每張一萬五千元之權利金，至
      於申購股票之股款則由買受人負擔等語，並提出特別約定書一紙為證。然查，
      證人張滿豐所提出之特別約定書既無兩造之簽名，且特別約定書載明：「本人
      －－（乙方）同意以新台幣：：整轉讓中華電信股份有限公司股票予－－（甲
      方）共－－張整（每張壹仟股），甲方得代為繳納『股票轉讓合約書』第二條
      乙方『自行繳納股款』之全部金額，若甲方不配合於認購繳款期限之前壹日代
      繳乙方所應繳納之股款，視同甲方放棄權利並不得要求乙方退還權利金，且甲
      、乙雙方所簽訂之合約全部無效。」顯與被告親自簽章之股票轉讓合約書第二
      條約定：「乙方：：並於中華電信股份有限公司開始發放員工可分配之股票時
      ，負責自行繳納股款：：」等語不符，倘兩造買賣之真意確僅是讓渡權利，為
      何不於股票轉讓合約書中明白詳載，卻另以與股票轉讓合約書約定不符之特別
      約定書之方式，顯與常情不符。是證人張滿豐上開證詞無非事後附和被告之言
      語，既與事實不符，其關於此部分陳述要難採取。因此被告辛○○、壬○○以
      前開情詞置辯，要非可採。
四、次按當事人得約定債務人不履行債務時，應支付違約金；違約金，除當事人另有
    約定外，視為因不履行而生損害之賠償總額。但約定債務人不於適當時期，或不
    依適當方法履行債務時，即須支付違約金者，債權人於債務不履行時，除違約金
    外，並得請求履行或不履行之損害賠償，民法第二百五十條定有明文。是違約金
    者，係以確保契約之履行為目的，於當事人間約定債務人不履行債務時，應支付
    之金錢；而當事人約定債務人有不履行契約義務時，除支付違約金外，尚應負損
    害賠償責任者，該違約金即為懲罰性違約金；果無此特別約定者，該違約金即為
    債務不履行時債務人所應賠償之數額，而為賠償額預定性之違約金，亦即一旦有
    債務不履行情事發生，債權人即不待舉證證明其所受損害係因債務不履行所致及
    損害額之多寡，均得按約定之違約金，請求債務人支付。查兩造所訂立之股票轉
    讓合約書，其中第四條約定：「乙方承諾屆時股票轉讓交割需無條件配合，若有
    違反（含員工中途離職、退休），乙方需賠償甲方一切損失，包括甲方所支付申
    購之股款與本申購案有關之費用每張（壹仟股）以新台幣壹拾伍萬元整為賠償金
    額。」揆其內容係在約定被告違約時，原告得請求按約定之數額作為被告之損害
    賠償，並無其他損害賠償責任請求之約定，故該項金額支付之約定，性質上應屬
    損害賠償額預定性之違約金，殆無疑義。次查，依兩造所簽訂股票轉讓合約書第
    二條約定：「乙方（即被告）提供身分證、戶口名簿、員工識別證影本及在職證
    明正本確認為中華電信在職員工，並於中華電信股份有限公司開始發放員工可分
    配之股票時，負責自行繳納股款，並自股票發放（即乙方取得股票）作業日起算
    七日內將取得股票蓋妥印章等過戶資料交予甲方（即原告）。」可知自中華電信
    公司開始發放員工可分配之股票時起，被告即需配合進行股票轉讓交割之事宜，
    揆諸中華電信公司業於八十九年十月份辦理第一次國內釋股，並配合辦理一次員
    工認股，同年十月十六日為繳款截止日，並於十月二十七日該公司股票上市當日
    發放等情，業經本院向中華電信公司查明屬實，有中華電信公司南區分公司台南
    營業處九十一年一月九日南人字第91A0000000號及屏東營業處九十一年一月二十
    四日屏人字第91A0000000號函在卷可稽，參酌上開說明，被告依約應自中華電信
    公司開始發放員工可分配股票時，即需負責取得系爭出售股票並過戶交予原告，
    詎被告屆期未依約履行，迄今仍未交付約定之標的物，顯已構成給付遲延之債務
    不履行情事，依上說明，原告依據前開股票轉讓合約書第四條之約定請求被告給
    付違約金，即屬有據。
五、末按約定之違約金過高者，法院得減至相當之數額，民法第二百五十二條定有明
    文。而衡量違約金是否過高或是否相當仍須依一般客觀事實、社會經濟狀況及當
    事人所受損害情形，以為酌定標準。又約定之違約金是否過高，應就債務人若能
    如期履行債務時，債權人可得享受之一切利益為衡量之標準，最高法院四十九年
    台上字第八○七號判例、五十一年度台上字一九號判例可資參照。查本件當事人
    所約定之違約金，其性質為損害賠償額預定性之違約金，已如前所述，而本件之
    買賣價金分別為九十六萬元。又中華電信公司股票每股上市承銷價為一百零四元
    ，且於上市後之成交價迄今未逾上開承銷價，是本院審酌被告若未違約而依約按
    期將股票轉讓過戶予原告，原告可得之利益，及兩造簽訂之股票轉讓合約書係透
    過多人媒介而成立，原告係將買賣價金匯入呂恩鴻之帳戶內，被告迄今尚未收受
    上開價金等情，認原告請求之違約金尚屬過高，應以每張股票十二萬元為允當。
    至原告除請求附表二所示之違約金外，另請求附表一所示之價金，請求權依據均
    為股票轉讓合約書第四條約定，惟觀諸該條約定內容，係指被告違約之情況下，
    被告需賠償原告一切損失，賠償範圍包括二者，即原告支付申購之股款（即系爭
    買賣價金），及與本申購案有關之費用，每張以十五萬元作為賠償金額，易言之
    ，被告需賠償者，並非原告所支付之價金，再另外加上以每張十五萬元計算之違
    約金，原告就上開條文之解讀顯有誤會，是原告另請求附表一所示之價金，洵無
    依據。
六、從而，原告依股票轉讓合約書第四條之約定，請求被告分別給付各原告如主文所
    示之金額，及自起訴狀繕本送達之翌日起（被告戊○○、己○○均自九十年十一
    月十四日；被告壬○○、辛○○則自九十年八月八日）至清償日止，按年息百分
    之五計算之利息，為有理由，應予准許。逾此範圍之請求，為無理由，應予駁回
    。
七、假執行之宣告：
    原告陳明願供擔保，聲請宣告假執行，經核其勝訴部分，合於法律規定，爰酌定
    相當之擔保金額宣告之；其餘假執行之聲請，因該部分訴之駁回而失所依據，應
    予駁回。
八、因本案事證已臻明確，兩造其餘主張陳述及所提之證據，均毋庸再予審酌，附此
    敘明。
九、結論：
    本件原告之訴為一部有理由，一部無理由，依民事訴訟法第三百八十五條第一項
    前段、第七十九條但書、第八十五條第一項前段、第三百九十條第二項，判決如
    主文。
中　　　華　　　民　　　國　　九十一　　　年　　 二　　 月　　二十六 　 日
                                            民事第五庭法      官　林秀圓
右為正本係照原本作成
如對本判決上訴，須於判決送達後廿日內向本院提出上訴狀
 中　　　華　　　民　　　國　　九十　　　年　　 十二　　 月　　二十六　　日
　　　　　　　　　　　　　　　　　　　　　　　　　　　法院書記官　林蓮女
